【裁判字號】    92,上易,1530
【裁判日期】    920909
【裁判案由】    詐欺
【裁判全文】
臺灣高等法院臺中分院刑事判決          民國九十二年度上易字第一五三○號
    上  訴  人
    即  被  告  乙○○
右上訴人因詐欺案件，不服臺灣臺中地方法院中華民國九十二年六月二十四日第一審
判決（民國九十二年度易字第六四四號，起訴案號：臺灣臺中地方法院檢察署民國九
十一年度偵字第三一○一號、第二二三三五號），提起上訴，本院判決如左：
    主  文
上訴駁回。
    事  實
一、乙○○曾因違反槍砲彈藥刀械管制條例案件，於民國（下同）八十四年三月十六
    日為最高法院判處有期徒刑十月、九月、二月，應執行有期徒刑一年四月確定，
    送監執行後，於八十五年二月一日假釋出獄付保護管束，於八十五年七月二十八
    日縮短刑期假釋期滿執行完畢（已逾五年不構成累犯）。乙○○原為順益汽車股
    份有限公司（下稱順益汽車公司）霧峰營業所之業務員，詎其與非順益汽車公司
    業務員之洪嘉良（原名洪志偉，於九十一年八月二十八日更名為洪嘉良，逃匿，
    原審法院通緝中，俟到案後另行審結）共同基於意圖為自己不法所有之犯意聯絡
    ，明知洪嘉良無意付款購買丙○○所使用之車牌號碼Ｍ二－一九六五號自用小客
    車（車主登記名義為丁○○），竟利用乙○○向丙○○介紹順益公司新車之機會
    ，於九十年九月二十八日，在臺中市○區○○路一段四之十五號丙○○所營之環
    球租賃股份有限公司（下稱環球租賃公司）內，由乙○○、洪嘉良向丙○○佯稱
    洪嘉良為順益汽車公司之新進業務代表，洪嘉良向丙○○表示願以新台幣（下同
    ）二十九萬元購買丁○○所有該車牌號碼Ｍ二－一九六五號自用小客車，且得以
    該車之買賣價金扣抵丁○○向順益汽車公司購買新車之頭期款，丙○○轉告丁○○後致陷於錯誤，而同意將該自用小客車售予洪嘉良；遂由乙○○提供順益汽車
    公司訂車契約書，由洪嘉良以順益汽車公司業務代表之名義，與丙○○（以丁○○名義）簽定訂車契約書；再於同年十月十五日由丙○○代表丁○○與洪嘉良就
    丁○○所有車牌號碼Ｍ二－一九六五號自用小客車簽訂汽車買賣合約書，約定由
    洪嘉良以二十九萬元之代價，向丁○○購買該車，丙○○即將該自用小客車及過
    戶所需之證件、印章等交付洪嘉良，洪嘉良旋於翌日（十月十六日）下午三時三
    十分，前往臺中區監理所辦理過戶登記，而詐得該車牌號碼Ｍ二－一九六五號自
    用小客車一部。洪嘉良於詐得該車後，即於九十年十月十六日、二十一日先後前
    往臺中縣太平市○○路○段一三八號「中興當舖」，以該車為擔保品，分別向該
    當舖不知情營業人員黃紹潔借款十五萬元、五萬元。嗣因洪嘉良未還款，該車為
    當舖人員取走，丁○○始發覺受騙，而於九十年十二月二十二日報警查獲上情。
二、案經被害人丁○○訴由臺中縣警察局霧峰分局報請臺灣臺中地方法院檢察署檢察
    官偵查起訴。
    理  由
一、訊據上訴人即被告乙○○固坦承於九十年九月二十八日，與通緝中被告洪嘉良在
    臺中市○區○○路一段四之十五號與證人丙○○以丁○○名義簽定順益汽車公司
    訂車契約書時，有向證人丙○○表示被告洪嘉良係順益汽車公司之新進業務代表
    ，且被告洪嘉良持與證人丙○○訂約用之順益汽車公司訂車契約書亦係其所提供
    者等事實，惟否認有何詐欺取財犯行，並辯稱：我事先並不知情，是後來證人丙○○告知車牌號碼Ｍ二－一九六五號自用小客車遭被告洪嘉良典當，我才去找被
    告洪嘉良將車交出來；至於訂約時是被告洪嘉良告以要向證人丙○○表示被告洪
    嘉良是順益汽車公司之新進業務代表，所以我才如此說，且被告洪嘉良典當所得
    ，我並未分得任何款項，我並無與洪嘉良共同詐欺取財犯行等語。經查，被告乙○○確有於被告洪嘉良與證人丙○○以丁○○名義訂約時，向證人丙○○表示被
    告洪嘉良為順益汽車公司之新進業務代表，且提供順益汽車公司之訂車契約書予
    被告洪嘉良，由被告洪嘉良與證人丙○○簽定訂車契約書；其後並由被告洪嘉良
    於九十年十月十五日與證人丙○○就告訴人丁○○所有車牌號碼Ｍ二－一九六五
    號自用小客車簽訂汽車買賣合約書，約定由被告洪嘉良以二十九萬元之代價，向
    告訴人購買該車，證人丙○○即將該自用小客車及過戶所需之證件、印章等交付
    被告洪嘉良，被告洪嘉良即於同年月十六日下午三時三十分，前往臺中區監理所
    辦理過戶登記，而取得該車牌號碼Ｍ二－一九六五號自用小客車一部，其後並持
    往「中興當舖」典當等事實，分據告訴人丁○○、證人丙○○分別於警、偵、審
    時指、證述明確，核與被告洪嘉良在偵、審供述之情節大致相符，並與證人即中
    興當舖之營業人員黃紹潔在偵查時所證述之事實相符，且有汽車買賣合約書、順
    益汽車訂車合約書、被告洪嘉良所簽發之本票影本二張在卷可證。被告乙○○雖
    否認有詐欺取財犯行，惟查被告洪嘉良與證人丙○○訂約時，被告乙○○亦在場
    ，且明知被告洪嘉良並非順益汽車公司之業務代表，竟佯向證人丙○○表示被告
    洪嘉良係其公司之新進業務代表；並提供順益汽車訂車契約書予被告洪嘉良，供
    其與證人丙○○簽訂新車購買契約書；而當時證人丙○○即表明係要以告訴人所
    有車牌號碼Ｍ二－一九六五號自用小客車充購車之頭期款，凡此事實均為被告乙○○在偵、審時所坦白不諱者；顯見被告乙○○於被告洪嘉良向證人丙○○表示
    要購買告訴人所有車牌號碼Ｍ二－一九六五號自用小客車時，已經明知被告洪嘉
    良並非其所任職之順益汽車公司所屬之業務人員，卻與被告洪嘉良一同向證人丙○○佯稱被告洪嘉良係順益汽車公司之新進業務人員，並提供順益汽車公司訂車
    契約書予被告洪嘉良，由被告洪嘉良與證人丙○○簽訂新車購買契約書，並約定
    由證人丙○○提出告訴人所有車牌號碼Ｍ二－一九六五號自用小客車出賣予被告
    洪嘉良，充購車之頭期款，致證人丙○○陷於錯誤，誤以為被告洪嘉良確係順益
    汽車公司之業務人員，而與被告洪嘉良訂約購車，其後復與被告洪嘉良訂約將車
    牌號碼Ｍ二－一九六五號自用小客車以二十九萬元之價格出賣予被告洪嘉良，被
    告洪嘉良於取得該車後，旋典當予中興當舖。被告乙○○與洪嘉良二人間，顯有
    犯意之聯絡及行為之分擔，是被告乙○○所辯不知情等語，應係卸責之詞，不足
    採信。
二、核被告乙○○所為，係犯刑法第三百三十九條第一項詐欺取財罪。被告乙○○與
    洪嘉良二人間有犯意之聯絡，行為之分擔，均為共同正犯。原審法院審酌被告犯
    罪之動機、目的，曾因違反槍砲彈藥刀械管制條例案件為法院處刑並已執行完畢
    之品行（有臺灣臺中地方法院檢察署刑案資料查註紀錄表及臺灣高等法院被告全
    國前案紀錄表各一件在卷可稽），本件犯罪所使用之手段，及犯罪所生之損害為
    一價值二十九萬元之自用小客車一部，暨被告乙○○於犯後，已協調被告洪嘉良
    之父母洪榮熙、曾鳳蘭出面解決，向中興當舖取回被告洪嘉良所典當之該自用小
    客車，並交還告訴人，有切結書、和解書等在卷可稽，並犯罪後之態度等一切情
    狀，適用刑事訴訟法第二百九十九條第一項前段，刑法第二十八條、第三百三十
    九條第一項，第四十一條第一項前段，罰金罰鍰提高標準條例第一條前段、第二
    條之規定，判決被告乙○○共同意圖為自己不法之所有以詐術使人將本人之物交
    付罪，量處有期徒刑肆月，並諭知如易科罰金，以佰元折算壹日，認事用法，
    均無不合，量刑亦屬適當。被告上訴意旨略以：我與洪嘉良無不法所有意圖之犯
    意聯絡及行為分擔，不能論我詐欺取財罪之共同正犯，我是洪嘉良詐騙行為之被
    害人等語，經核為無理由，應予駁回。
三、公訴意旨另以：被告乙○○、洪嘉良又基於為自己不法所有之犯意聯絡，於經被
    告洪嘉良之父母即證人洪榮熙、曾鳳蘭為其處理上開糾紛，而向中興當舖取回前
    之身分證件交付證人丙○○保管；詎被告乙○○竟與被告洪嘉良乘該車尚在被告
    洪嘉良名下而未過戶之際，於九十一年一月十一日推由被告乙○○向證人丙○○
    佯稱被告洪嘉良之姑姑要辦理汽車過戶，需被告洪嘉良之國民身分證為由，並書
    立切結書向證人丙○○取回被告洪嘉良之身分證；再由被告洪嘉良於九十一年三
    月三日下午五時許，由被告洪嘉良利用不知情之友人即案外人史光華（檢察官誤
    載為陳汝明）前往證人丙○○所營環球租賃公司以租車為由，向證人丙○○租用
    該車牌號碼Ｍ二－一九六五號自用小客車，使證人丙○○陷於錯誤而交付該車予
    案外人史光華。被告洪嘉良於取得該車後，旋於九十一年三月三日即前往臺中區
    監理所，以遺失車籍證件為由，補辦行車執照，並於同日至臺中市○○路○段四
    三九號證人陳振國所營「三元當舖」，以該車為擔保向該當舖借款十二萬元。嗣
    因丁○○於九十一年三月八日要將該車辦理過戶時無法過戶始發覺再度受騙，因
    認被告乙○○此部分行為亦涉犯刑法第三百三十九條第一項詐欺取財罪嫌等情。
四、按犯罪事實應依證據認定之，無證據不得推定其犯罪事實；又不能證明被告犯罪
    者，應諭知無罪之判決，刑事訴訟法第一百五十四條第二項、第三百零一條第一
    項分別定有明文；且認定不利於被告之事實，須依積極證據，苟積極證據不足為
    不利於被告事實之認定時，即應為有利於被告之認定，更不必有何有利之證據，
    亦有最高法院三十年上字第八一六號判例可資參照。本件公訴人認被告乙○○被
    訴此部分事實涉犯刑法第三百三十九條第一項詐欺取財罪嫌等情，無非以被告乙○○坦承有於九十一年一月十一日出具切結書向證人丙○○取回被告洪嘉良之國
    民身分證；及因前揭車經被告洪嘉良典當予中興當舖時，已過戶至被告洪嘉良名
    下，故其後取回該車時，有將被告洪嘉良之國民身分證交付證人丙○○；被告洪
    嘉良向其表示如由其自己出面向證人丙○○索取，拿不回他的國民身分證，故編
    一個理由告訴證人丙○○表示要拿回國民身分證給被告洪嘉良之姑姑辦理另一部
    車過戶，始由被告乙○○出面向證人丙○○拿回被告洪嘉良國民身分證等情，足
    認被告乙○○就詐騙前揭小客車之事，與被告洪嘉良有事前同謀並參與分工之情
    形等資為論據。訊據被告乙○○則否認有何被訴此部分詐欺取財犯行，並辯稱：
    當時因被告洪嘉良欠我款項，表示要拿國民身分證去借錢還我，故我始幫被告洪
    嘉良向證人丙○○取回國民身分證；被告洪嘉良嗣後再去向證人丙○○租車及典
    當等事，我均不知情，且被告洪嘉良再租車去典當之國民身分證，並非我向證人
    丙○○取回之國民身分證，我無詐欺取財犯行等語。經查，被告乙○○於被告洪
    嘉良第一次典當該車牌號碼Ｍ二－一九六五號自用小客車予中興當舖，嗣由證人
    洪榮熙、曾鳳蘭出面協助解決而取回該車，並將該車及被告洪嘉良之國民身分證
    交予證人丙○○後，確有於九十一年一月十一日為被告洪嘉良出面，並書立切結
    書向證人丙○○表示被告洪嘉良另有他用，而自證人丙○○處取回被告洪嘉良之
    國民身分證等事實，為被告乙○○所坦白不諱，並有證人丙○○提出之切結書影
    本一件在卷可稽。又其後被告洪嘉良另於九十一年三月三日下午五時許，利用不
    知情之案外人史光華前往證人丙○○所營環球租賃公司以租車為由，向證人丙○○租用該車牌號碼Ｍ二－一九六五號自用小客車後，再於九十一年三月四日即前
    往臺中區監理所，補辦上開自用小客車行車執照，並於同日至臺中市○○路○段
    四三九號證人陳振國所營「三元當舖」，以該車為擔保向該當舖借款十二萬元等
    事實，亦據被告洪嘉良於原審法院審理時坦承不諱，核與證人陳振國證述之情節
    相符，並有交通部公路總局臺中區監理所九十二年二月二十六日中監車字第０九
    二０００七九七九號函覆原審法院該車牌號碼Ｍ二－一九六五號自用小客車之異
    動歷史查詢表、各項異動登記申請書，及三元當舖當票影本在卷可稽，是此等事
    實固均已足堪認定。查被告乙○○固有以不當之方式代被告洪嘉良向證人丙○○
    取回其國民身分證，然該身分證件原即係被告洪嘉良所有，其取回之方式固有不
    當，究難僅以此之一端，即得遽認被告乙○○確有參與其後被告洪嘉良向證人丙○○詐欺取財之犯行；亦即被告乙○○是否應負公訴人所指詐欺取財罪責，仍應
    視被告乙○○就被告洪嘉良其再以利用案外人史光華向證人丙○○租車方式取得
    該車及典當等事實，是否有犯意之聯絡及行為之分擔。查被告乙○○辯稱其幫被
    告洪嘉良向證人丙○○取回被告洪嘉良之國民身分證，係因被告洪嘉良欠其款項
    ，且表示取回該身分證後要拿去借款還其所欠之款項，核被告洪嘉良於原審法院
    供稱是要拿國民身分證去借款還被告乙○○金錢等情大致相符，非不可採信。且
    查被告乙○○於九十一年一月十一日即幫被告洪嘉良至證人丙○○處取回國民身
    分證，而被告洪嘉良之向證人丙○○租車、典當之時間，則係迄同年三月三日、
    四日始為之；果渠等二人係共同要以先取回國民身分證再租車典當方式，向證人
    丙○○詐欺取財，則於取回該身分證後，即可為之，似無於取回國民身分證一個
    多月後再前往租車典當之理。且被告洪嘉良之國民身分證，已經於九十一年三月
    一日以其國民身分證於九十一年二月十三日在斗南地區遺失為由，向臺中縣霧峰
    鄉戶政事務所申請補發國民身分證，有該所九十二年五月八日中縣霧戶字第０九
二０００一五七二號函覆原審法院之補領國民身分證申請書一件在卷可查；足見
    其後被告洪嘉良於九十一年三月三日前往台中區監理所辦理車籍資料補發及同年
    月四日前往臺中市○○路○段四三九號證人陳振國所營「三元當舖」典當車牌號
    碼Ｍ二－一九六五號自用小客車時，所使用之國民身分證應非被告乙○○在九十
    一年一月十一日向證人丙○○取回之國民身分證，益見前揭被告乙○○所辯其所
    以替被告洪嘉良向證人丙○○取回國民身分證，係因被告洪嘉良表示要拿國民身
    分證借款還錢等情，且其後被告洪嘉良再去租車典當等事，其不知情等語，應屬
    可採。而各該再向證人丙○○以租用車牌號碼Ｍ二－一九六五號自用小客車後，
    再去辦理車籍資料補發及典當等事宜，既均係由被告洪嘉良單獨為之，自難認被
    告乙○○與被告洪嘉良有何犯意之聯絡及行為之分擔，即不得論以刑法上詐欺取
    財之罪責。此外，原審法院復查無其他積極之事證，足認被告乙○○確有公訴人
    所指此部分詐欺取財犯行，為不能證明被告乙○○犯罪，惟公訴人認被告乙○○
    此部分事實，與前揭已起訴論罪部分之事實，有連續犯之裁判上一罪之關係，原
    審法院不另為無罪之諭知。經核亦無不當，併予明。
五、據上論結：應依刑事訴訟法第三百六十八條，判決如主文。
本案經檢察官甲○○到庭執行職務。
中      華      民      國    九十二     年      九      月     九      日
                                   臺灣高等法院臺中分院刑事第一庭
                                         審判長法  官  陳  紀  綱
                                               法  官  陳  登  源
                                               法  官  方  艤  駐
右正本證明與原本無異。
不得上訴。
                                               書記官  江  玉  萍
中      華      民      國    九十二     年      九      月     十      日
附錄本案論罪科刑法條全文：
刑法第三百三十九條第一項
意圖為自己或第三人不法之所有，以詐術使人將本人或第三人之物交付者，處五年以
下有期徒刑、拘役或科或併科一千元以下罰金。
                                                                        Ｆ


司法院資訊處製作；財團法人民間司法改革基金會備份。
